臺灣高雄地方法院刑事判決　　　　　　95年度簡上字第1150號
上　訴　人
即　被　告　丙○○
　　　　　　　　　　　樓
上列上訴人因竊盜案件，不服本院高雄簡易庭於中華民國95年8
月21日95年度簡字第3576號第一審簡易判決（聲請簡易判決處刑
案號：95年度偵字第12560 號），提起上訴，被告為有罪之陳述
，本院合議庭裁定適用簡式審判程序，判決如下：
    主  文
上訴駁回。
丙○○緩刑貳年。
    事  實
一、丙○○罹患有精神官能憂鬱症 (其辨識行為違法或依其辨識
    而行為之能力，並未顯著減低)， 於民國95年1 月2 日下午
    幫甲○○看店，遭甲○○因細故調侃其要吃藥而心感氣憤，
    竟意圖為自己不法之所有，於同日下午17時44分許，在高雄
    市新興區○○○路16 7巷29號1 樓，自甲○○經營之「一身
    一式服飾店」竊取店內之LV牌皮包1 只（內有身分證、信用
    卡、提款卡及現金新台幣2 萬餘元）得手後迅速離去，嗣經
    甲○○調播店內監視錄影畫面，始悉上情。
二、案經被害人甲○○訴由高雄市政府警察局三民第二分局報告
    台灣高雄地方法院檢察署檢察官偵查起訴。
    理  由
一、訊據被告丙○○對於上開犯罪事實，業已於本院審理時坦承
    不諱，並有現場監視錄影帶光碟片在卷可稽，足認被告自白
    與事實相符，犯行堪可認定。
二、被告行為後，如附表所示之相關法律亦均業經變更，並俱於
    95年7 月1 日施行，玆經整體比較結果，裁判時法並未較為
    有利，從而依刑法第2 條第1 項規定，自應適用各該行為時
    法論罪科刑 (最高法院95年第8 次刑事庭總會決議參照)。
三、核被告所為，係犯修正前刑法第320 條第1 項之竊盜罪。原
    審以被告犯罪事證明確，因而適用刑法第2 條第1 項前段 (
    原審漏引該法條應予補正)、 刑法第320 條第1 項，修正前
    刑法第41條第1 項前段，罰金罰鍰提高標準條例第1 條前段
    ，廢止前同條例第2 條。並審酌被告未曾犯罪，素行尚佳，
    有臺灣高等法院被告前案紀錄表可按，犯罪後坦承犯行，且
    交還大部分財物予被害人，態度良好等一切情狀，量處拘役
    30 日 ，並依修正前刑法第41條第1 項前段規定，諭知易科
    罰金之折算標準，經核原判決認事用法並無不當，量刑亦屬
    妥適。
四、被告上訴意旨雖以其有精神疾病及原審量刑過重云云，惟按
    ：
  1.刑法上所謂精神耗弱，係指行為時之精神，對於外界事務務
    之判斷力，較之普通人之平均程度顯然減退者而言。又犯罪
    行為人精神是否耗弱，固屬醫學上精神病科之專門學問，非
    有專門精神病醫學研究之人，予以診察鑑定，不易判斷。但
    精神耗弱，仍屬於行為有責性之判斷範圍，其認定應由法院
    依職權為之，不得視為一種單純之醫學或心理學上概念，進
    而以此概念代替法院之判斷，故雖經醫學專家鑑定行為人之
    精神狀態，提供某種概念，亦不過作為法院判斷之資料而已
    ，法院非不得綜合全部調查所得資料以判斷行為人於行為時
    有無精神耗弱之情事，並非必須有待於精神病科之醫學鑑定
    ，始得據為裁判之基礎，最高法院85年度台上字第6071號判
    決闡釋明確。
  2.本院依職權委請高雄市立凱旋醫院進行精神鑑定，鑑定結果
    略以：案主在案發當時因為受到王女無意中言語刺激之後，
    情緒氣憤、難過、衝動，亟思報復發洩，加上做事前未有深
    思熟慮之習慣，故而有此行為，但由案主能等待至王女暫時
    離開店裡才過去拿走王女皮包，且王女發現皮包失蹤後，在
    其男友抵達現場之前，案主原欲歸還皮包予王女此事來看，
    案主當時應知悉此行為屬違法，其「辨識其行為違法或依其
    辨識而行為之能力」，應為完整並無降低等語，有該醫院95
    年12月22日高市凱醫成字第0950007453號鑑定書在卷可稽 (
    見本院卷第18頁以下)。
  3.上開報告書雖認被告本身雖有精神官能憂鬱症等精神問題，
    然同時認定案主此次犯案係衝動情緒發洩行為，非屬其所罹
    患低落性情感疾病所涵蓋之精神病理，案發當時推論案主應
    未達雙極性疾患躁症發作之嚴重程度，故應不屬於躁症狀所
    驅策行為等語 (見本院卷第23頁)， 再參以被告上開竊盜過
    程，尚能知悉如何避人耳目，掩飾其犯行，甚且於得手後對
    其犯行曾發生悔意等情觀之，益徵被告為本件竊盜犯行時，
    對自己所為之犯罪事實之認知，要與一般常人無異，是被告
    犯罪時其「辨識行為違法或依其辨識而行為之能力，並未顯
    著降低」甚明；再者，關於刑之量定，係實體法上賦予法院
    得為自由裁量之事項，倘其未有逾越法律所規定之範圍，或
    濫用其權限，即不得任意指摘為違法。被告上訴意旨雖以：
    伊有精神病及原審量刑過重為由，指摘原判決不當，請求撤
    銷改判云云，為無理由，應予駁回。
五、末查，被告未曾受有期徒刑以上刑之宣告，有臺灣高等法院
    被告前案紀錄表在卷可按；且其係中度精神障礙之人，有其
    身心障礙手冊影本1 紙可憑；又被告已與告訴人甲○○達成
    和解，並取得告訴人之諒解，亦有和解書各1 份在卷可稽（
    見本院卷第45頁），足見被告尚有悔改之意，經此次偵查、
    審判程序，當知所警惕，而無再犯之虞，本院認前開所宣告
    之刑，以暫不執行為適當，併依現行刑法第74條第1 項第1
    款規定，宣告緩刑2 年（緩刑之宣告，應逕行適用修正後刑
    法之規定，無庸比較新舊法，最高法院95年第8 次決議參照
    ），以啟自新。
據上論斷，應依刑事訴訟法第455 條之1 第1 項、第3 項、第36
8 條，刑法第74條第1 項第1 款，判決如主文。
本院經檢察官乙○○到庭執行職務
中　　華　　民　　國　　96　　年　　4 　　月　　30　　日
                  刑事第五庭  審判長法  官  陳明富
                                    法  官  陳君杰
                                    法  官  張金柱
不得上訴。
上正本證明與原本無異。
中　　華　　民　　國　　96　　年　　4 　　月　　30　　日
                                    書記官  莊正彬
附表
┌──────┬─────────────┬─────────────┬───────┬────┐
│相關變更條文│行為時法（下稱舊法）之內容│裁判時法（下稱新法）之內容│比  較  理  由│備    註│
├──────┼─────────────┼─────────────┼───────┼────┤
│【罰金刑貨幣│依法律應處罰金、罰鍰者，就│中華民國94年1 月7 日刑法修│刑法之貨幣單位│經按現行│
│單位之變更】│其原定數額得提高為2 倍至10│正施行後，刑法分則編所定罰│由「元（指銀元│法規所定│
│罰金罰鍰提高│倍（刑法乃係定明10倍）。第│金之貨幣單位為新臺幣。94年│）」變更為「新│貨幣單位│
│標準條例第1 │1 條所定得提高倍數之規定，│1月7日刑法修正時，刑法分則│臺幣」，且刑法│折算新臺│
│條前段、第5 │於本條例修正後制定之法律，│編未修正之條文定有罰金者，│分則之罰金數額│幣條例第│
│條→刑法施行│不適用之；本條例修正前公布│自94年1 月7 日刑法修正施行│，亦視該分則先│2 條之規│
│法第1 之1 條│之法律，於本條例修正後修正│後，就其所定數額提高為30倍│前曾修正與否，│定折算後│
│第1 項、第2 │其罰金罰鍰數額或法律經全部│。但72年6 月26日至94年1 月│而分別提高3 或│等值，是│
│項          │修正而其罰金罰鍰數額未予變│7 日新增或修正之條文，就其│30倍。        │以新法並│
│            │更者，亦同。              │所定數額提高為3 倍。      │              │未較有利│
├──────┼─────────────┼─────────────┼───────┼────┤
│【罰金刑下限│罰金：（銀元）1 元以上。  │罰金：新臺幣1000元以上，以│罰金刑之下限，│舊法有利│
│之變更】    │                          │百元計算。                │由銀元10元（亦│        │
│刑法第33條第│                          │                          │經提高）即新臺│        │
│5 款        │                          │                          │幣30元，提高為│        │
│            │                          │                          │新臺幣1000元。│        │
├──────┼─────────────┼─────────────┼───────┼────┤
│【易科罰金折│犯最重本刑為5 年以下有期徒│犯最重本刑為5 年以下有期徒│易科罰金折算標│舊法有利│
│算標準變更】│刑以下之刑之罪，而受6 個月│刑以下之刑之罪，而受6 個月│準由銀元300 元│        │
│修正前刑法第│以下有期徒刑或拘役之宣告…│以下有期徒刑或拘役之宣告者│即新臺幣900 元│        │
│41條第1 項前│得以（銀元，下同）1 元以上│，得以新臺幣1000元、2000元│，提高為以新臺│        │
│段、修正前罰│3 元以下折算1 日，易科罰金│或3000元折算1 日，易科罰金│幣1000元、2000│        │
│金罰鍰提高標│。依刑法第41條易科罰金…就│。                        │元或3000元折算│        │
│準條例第2 條│其原定數額提高為100 倍折算│                          │1 日。        │        │
│→現行刑法第│1 日；法律所定罰金數額未依│                          │              │        │
│41條第1 項前│本條例提高倍數，或其處罰法│                          │              │        │
│段          │條無罰金刑之規定者，亦同。│                          │              │        │
├───┬──┴─────────────┴─────────────┴───────┴────┤
│整體比│舊法之罰金刑最低度較低，且易科罰金之折算金額較低，經比較結果，以舊法較有利於被告      │
│較結果│                                                                                      │
╘═══╧══════════════════════════════════════════─┘
